---
title: "Finanzas en R -- Entrega 01"
subtitle: "Descripción de la solución y planificación del trabajo"
author: "Felipe Zúñiga"
date: "2026-09-15" #estuve tentado a ponerle today
format: typst
lang: es
execute:
  echo: false #para que no salga el codigo
---

## 1. Descripción de la solución

**Qué soluciona.** El proyecto construye una fila de espera priorizada para la
revisión de una cartera comercial mayorista evaluada individualmente (categorías
A4-A6). En lugar de que el analista revise clientes en orden arbitrario o solo
por tamaño de exposición, el modelo ordena la cartera combinando dos señales:
qué tan mal se comporta un deudor respecto a sus pares de igual categoría
normativa (brecha de conducta) y cuánto capital en provisión está en juego si
ese deudor migra un escalón de riesgo (provisión en riesgo). El modelo **no
reclasifica** -- ordena la revisión; la decisión sigue siendo del analista.

**A quiénes impacta.** Analistas de riesgo de crédito comercial y sus
jefaturas, que hoy deben decidir con tiempo limitado a qué deudores mirar
primero dentro de una cartera que excede su capacidad de revisión exhaustiva.

**Cómo espera solucionar el problema.** Reconstruyendo la trayectoria
histórica de mora semanal (hoy no se almacena -- el informe semanal se recibe
y se pierde), estimando mediante regresión la conducta de pago esperada para
cada categoría, y calculando cuánto se desvía cada deudor de ese comportamiento
esperado. Esa brecha se cruza con el impacto en provisiones (usando la tabla de
pérdida esperada del Capítulo B-1 del Compendio de Normas Contables) para
producir un índice de prioridad único y explicable.

**Periodicidad.** Semanal, en línea con la periodicidad del informe de mora
que alimenta el modelo.

**Alcance -- qué considera:**

- Cartera evaluada individualmente en tramos A4-A6 (zona de frontera donde el
  riesgo depende principalmente de comportamiento de pago).
- Simulación reproducible de datos (por confidencialidad, no se usa
  información real de clientes).
- Cálculo de severidad, cronicidad, brecha de conducta y provisión en riesgo.
- Salida en forma de fila de espera priorizada con justificación por deudor.

**Alcance -- qué no considera:**

- Categorías A1-A3 (el riesgo ahí no depende principalmente de conducta de
  pago) ni cartera subestándar/incumplimiento B-C (ya bajo seguimiento
  intensivo).
- Estimación de probabilidad de migración (requeriría un modelo predictivo,
  fuera de alcance de este proyecto).
- Abonos parciales o garantías dentro de la simulación.

## 2. Planificación del trabajo

El proyecto se desarrolla en tres entregas que siguen el ciclo de trabajo de
un modelo de datos: primero se define el problema de negocio y se planifica
el desarrollo (Entrega 01); luego se construye el producto mínimo viable,
portando a R la lógica ya validada en Python -- simulación de datos, limpieza,
modelo de brecha de conducta y cálculo de prioridad (Entrega 02); finalmente
se documenta el versionado, despliegue y monitoreo del modelo, cerrando el
ciclo completo de *collect → clean → train → version → deploy → monitor*
(Entrega 03).

```{r}
#| label: cargar-librerias
#| message: false

library(ggplot2)
library(knitr)
```

```{r}
#| label: tabla-tareas
#| tbl-colwidths: [8,40,17,35]

tareas <- data.frame(
  fase = c(
    rep("Entrega 01", 2),
    rep("Entrega 02", 5),
    rep("Entrega 03", 4)
  ),
  tarea = c(
    "Descripción de la solución",
    "Planificación (descriptor + Gantt)",
    "Port simulación de datos a R",
    "Limpieza y transformación",
    "Modelo: regresión + provisión en riesgo",
    "Índice de prioridad y salidas",
    "Revisión y documentación del MVP",
    "Versionado (renv, tags)",
    "Despliegue (descripción del enfoque)",
    "Monitoreo (métricas y plan de revisión)",
    "Documentación final y cierre de repo"
  ),
  responsable = c(
    "Análisis", "Documentación",
    "Desarrollo", "Desarrollo", "Análisis", "Desarrollo", "Documentación",
    "Desarrollo", "Documentación", "Análisis", "Documentación"
  ),
  dependencia = c(
    "—", "Descripción de la solución",
    "Entrega 01", "Simulación de datos", "Limpieza y transformación",
    "Modelo", "Salidas generadas",
    "MVP entregado", "Versionado", "Despliegue descrito", "Monitoreo descrito"
  ),
  inicio = c(
    "12/09", "14/09",
    "15/09", "18/09", "21/09", "25/09", "28/09",
    "30/09", "01/10", "03/10", "05/10"
  ),
  fin = c(
    "13/09", "15/09",
    "18/09", "21/09", "25/09", "28/09", "30/09",
    "01/10", "03/10", "05/10", "07/10"
  ),
  hito = c(
    NA, "Entrega 01",
    NA, NA, NA, NA, "Entrega 02",
    NA, NA, NA, "Entrega 03"
  )
)

# Convertimos texto "dd/mm" a fechas reales de 2026.
tareas$inicio <- as.Date(paste0(tareas$inicio, "/2026"), format = "%d/%m/%Y") #paste0 no deja espacios, a dif. de paste
tareas$fin    <- as.Date(paste0(tareas$fin,    "/2026"), format = "%d/%m/%Y")

# Guardamos una copia para las tablas ANTES de tocar tipos/formatos, porque
# para el gráfico necesitamos fechas como Date y para las tablas las queremos
# como texto corto (dd/mm), y la columna tarea la vamos a convertir a factor
# más abajo (eso no debe afectar cómo se ve en las tablas).
tareas_tabla <- data.frame(
  Fase        = sub("Entrega ", "E", tareas$fase),
  Tarea       = tareas$tarea,
  Rol         = tareas$responsable,
  Dependencia = tareas$dependencia,
  Inicio      = format(tareas$inicio, "%d/%m"),
  Fin         = format(tareas$fin, "%d/%m"),
  Hito        = ifelse(is.na(tareas$hito), "", tareas$hito)
)

# Mantenemos el orden cronológico definido arriba también en el eje del
# gráfico (si no, ggplot ordenaría las tareas alfabéticamente).
tareas$tarea <- factor(tareas$tarea, levels = rev(tareas$tarea))

# Partimos la información en dos tablas angostas en vez de una sola con 7
# columnas: con tanto texto largo (Tarea, Dependencia) una tabla única
# comprime demasiado las columnas de fecha y el texto se solapa.
kable(
  tareas_tabla[, c("Fase", "Tarea", "Rol", "Dependencia")],
  row.names = FALSE
)
```

```{r}
#| label: tabla-fechas
#| tbl-colwidths: [8,42,14,14,22]

kable(
  tareas_tabla[, c("Fase", "Tarea", "Inicio", "Fin", "Hito")],
  row.names = FALSE
)
```

### Carta Gantt

```{r}
#| label: grafico-gantt
#| fig-cap: "Carta Gantt -- Proyecto Finanzas en R"
#| fig-width: 9
#| fig-height: 5

hitos <- subset(tareas, !is.na(hito))

ggplot(tareas, aes(x = inicio, xend = fin, y = tarea, yend = tarea,
                    color = responsable)) +
  geom_segment(linewidth = 7) +
  geom_vline(
    data = hitos, aes(xintercept = fin),
    linetype = "dashed", color = "grey30"
  ) +
  geom_text(
    data = hitos, aes(x = fin, y = Inf, label = hito),
    inherit.aes = FALSE, angle = 90, vjust = 1.3, hjust = 1,
    size = 3, color = "grey30"
  ) +
  scale_x_date(date_labels = "%d/%m") +
  labs(
    title = "Planificación -- Proyecto Finanzas en R",
    x = "Fecha (2026)",
    y = NULL,
    color = "Responsable/Rol"
  ) +
  theme_minimal() +
  theme(legend.position = "bottom")
```

Las líneas verticales marcan los hitos de cada entrega. Las dependencias son
secuenciales dentro de cada fase -- al ser un proyecto individual no existe
paralelismo real posible entre tareas.
